臺灣苗栗地方法院民事簡易判決　九十年度苗簡字第六六○號
　　原　　　告　　丙○○
　　被　　　告　　乙○○
　　訴訟代理人　　甲○○
　　複　代理人　　傅鉅垣
　　　　　　　　　邱文奎
右當事人間請求給付票款事件，本院判決如左：
    主      文
被告應連帶給付原告新臺幣拾伍萬元，及自民國九十年九月二十一日起至清償日止
，按年息百分之六計算之利息。
訴訟費用由被告連帶負擔。
本判決得假執行；但被告如於假執行程序實施前，以新台幣拾伍萬元為原告供擔保
後，得免為假執行。
    事      實
甲、原告方面：
一、聲明：求為判決如主文第一項所示。
二、陳述：
    原告執有被告乙○○所簽發，以苗栗市信用合作社為付款人，票載發票日為九十
    年九月二十一日，票號分別為0000000號、0000000號，面額各為
    新台幣（下同）二十萬元、十五萬元，由被告甲○○背書轉讓交付之支票二紙，
    詎於九十年九月二十五日提示，竟不獲支付，屢經催討，被告均置之不理，毫無
    清償之誠意，為此，依據票據之法律關係，請求被告連帶給付票款三十五萬元，
    及自提示日即九十年九月二十五日起至清償日止，按年息百分之六計算之利息。
三、對被告抗辯所為之陳述：
（一）於八十八年十月底，訴外人黃瓊慧、唐煥雲向我借款六十萬元，約定月息三分
      ，黃瓊慧有付利息，但未按期繳付，並交付唐煥雲所簽發面額六十萬元之支票
      一紙給原告，於支票屆期時，黃瓊慧向原告表示其沒有錢，要求原告不要提示
      ，並請求延期一月，原告遂要求黃瓊慧換票，黃瓊慧於八十九年十月間即持被
      告乙○○所簽發票額六十萬元之支票一紙，換回前開唐煥雲簽發之支票，但後
      來該張支票亦未兌現，嗣九十年六月間，原告要求黃瓊慧清償票款，黃瓊慧仍
      表示無力清償，又持面額為二十萬元之支票三紙與原告換票，又於九十年八月
      底，上開三紙支票到期，黃瓊慧又要求原告不要提示，並帶被告甲○○至原告
      住處，被告甲○○並表示要承擔其母黃瓊慧對原告所負之債務，所以原告才替
      他們向台新銀行借款三十萬元，其中二十五萬元用以給付原告借款，另三十五
      萬元則由被告甲○○背書轉讓系爭二紙由被告乙○○所簽發之支票二紙予原告
      以代支付。
（二）系爭借款是黃瓊慧於八十八年十月二十八日向原告借款六十萬元，約定利息為
      月息三分，借款期間為三個月，原告於預扣三個月共五萬四千元利息後，共交
      付五十五萬二千元現金予黃瓊慧，黃瓊慧則交付由唐煥雲所簽發，由黃瓊慧背
      書轉讓票載發票日為八十九年一月二十八日，面額六十萬元之支票一紙予原告
      。嗣於八十九年一月二十六日，黃瓊慧要求延期一個月，原告亦同意，故由黃
      瓊慧持唐煥雲之印章，將發票日由八十九年一月二十八日更改為八十九年二月
      二十八日。於八十九年二月二十八日，黃瓊慧要求原告不要提示上開支票，並
      給付原告八十九年二月份之利息一萬八千元。黃瓊慧於八十九年三月至九月間
      ，也有不定期付利息，但金額不足。嗣於八十九年九月間，黃瓊慧持乙○○所
      簽發，發票日分別為八十九年十二月二十五日、九十年一月一日，面額各為十
      五萬元及十萬元之支票二紙，向原告借款二十五萬元，並給付八十九年十月份
      之利息。黃瓊慧復於八十九年十一月三十日，持乙○○所簽發、以苗栗市信用
      合作社為付款人、票號0000000號、發票日為九十年六月三十日、面額
      六十萬元之支票一紙，換回上開唐煥雲所簽發之支票。且黃瓊慧只付利息至八
      十九年十一月，自八十九年十二月起即未再付利息。黃瓊慧曾於九十年四月匯
      款一萬元予原告。九十年六月到期前，黃瓊慧請訴外人黃美華及李文貴要求原
      告延票，原告要求於黃瓊慧付清八十九年十二月至九十年八月之利息後，始同
      意延期，嗣黃瓊慧遂交付以乙○○為發票人，票號為00000000號、發
      票日為九十年七月二十日，面額為十四萬元之支票乙紙，用以給付八十九年十
      二月至九十年八月份之利息（共九個月利息，合計十五萬元，扣除黃瓊慧前於
      九十年四月十二日匯款一萬元後，尚欠十四萬元），並交付乙○○所簽發，面
      額為二十萬元、發票日均為九十年八月三十一日之支票三紙，換回上開發票日
      九十年六月三十日之支票一紙。嗣九十年八月三十一日，黃瓊慧帶被告甲○○
      至原告住處，要求原告不要提示支票，並表示被告甲○○願承擔此筆債務，並
      辦理信用貸款以償還其中二十五萬之借款，餘三十五萬元借款則以系爭二紙支
      票支付，並經被告甲○○背書轉讓予原告。
（三）被告提出乙○○所簽發，票號0000000號、0000000號，票載發
      票日分別為八十九年十二月二十五日、九十年一月一日，面額分別為十五萬元
      、十萬元之支票各一紙，係訴外人黃瓊慧於八十九年十月間另向原告借款而交
      付原告收執，與本件不生任何關係。又前開票號0000000號、面額十萬
      元之支票，乃訴外人黃瓊慧因到期屆至，無力支付，恐將退票，請求原告另籌
      措現金代其至付款銀行存入以為兌現，有送款簿存根為證，被告竟據為清償主
      張，實無根據，併予敘明。
（四）至於票號0000000號、面額十四萬元、發票日九十年七月二十日之支票
      乙紙，係黃瓊慧於九十年六月三十日向原告換票時，支付其積欠自八十九年十
      二月至九十年八月之利息而交付，亦與被告所述清償借款不生任何關係。
（五）黃瓊慧於八十八年十月二十八日向益告借款六十萬元，雙方已約定借款期間三
      個月，惟證人黃瓊慧卻證稱六個月，此與其簽立交付原告之切結書內容顯有不
      符。另黃瓊慧稱其於借款時，只收到原告交付現金四十八萬元左右，更與事實
      不符，黃瓊慧於八十八年十月二十八日向原告借款時，原約定預扣三個月利息
      共五萬四千元，因黃瓊慧認為利息太高，所以原告才預扣四萬八千元，共交付
      五十五萬二千元予黃瓊慧，此有訴外人唐煥雲、黃瓊慧所簽立之收據乙紙為證
      。
（六）原告已收受黃瓊慧之利息金額如下：
    １八十八年十月二十八日至八十九年一月二十八日，共現金四萬八千元，於八十
      八年十月二十八日借款時，先行扣息三個月。
    ２八十九年一月二十八日至八十九年十一月二十八日，共現金十九萬八千元。
    ３八十九年十一月二十八日至九十年八月三十一日，黃瓊慧於九十年四月十二日
      匯款一萬元予原告，復於九十年六月三十日換票時，交付面額十四萬元之支票
      乙紙以代給付。
    ４綜上，總計已收利息三十九萬六千元。
（七）本件系爭二紙支票退票時，原告多次催促被告出面解決清償票款，竟遭被告以
      ：「已拿了那麼多利息，又還了二十五萬元，已足夠了」等語回應。然借款金
      額、利息約定、還款期限均經原告與黃瓊慧合意而訂立，本金未清償，按期支
      付利息，乃屬常情，怎可謂已支付利息加計已部分清償之數額超過原本，即認
      原本悉已清償。又黃瓊慧於歷次票據到期日屆至，原告均念其經濟困難而讓其
      換票以維票信，而今被告於承擔債務後，又心生反悔，串謀訴外人黃瓊慧捏造
      不實證述，謠指債務已為清償，此舉實令原告憤慨。
四、證據：提出系爭支票及退票理由單各二紙、八十八年十月二十八日之收據一紙、
    八十九年一月二十六日之切結書一紙、支票影本五紙、八十九年十一月三十日之
    收據一紙、九十年九月十日之收據一紙、存摺影本一紙、證明書一份、支票存款
    送款單存簿影本一紙為證。
乙、被告方面：
一、聲明：
（一）原告之訴駁回。
（二）如受不利之判決，願供擔保請准免為假執行。
二、陳述：
（一）訴外人唐煥雲（即被告甲○○之父）於八十七年九月間，因腹主動脈瘤破裂手
      術後甫出院，遭人倒會八十六萬元，因急迫無經驗，經友人介紹而向原告借款
      六十萬元應急。原告要求訴外人唐煥雲提供坐落苗栗縣苗栗市○○路八七九號
      房及桃園縣楊梅鎮○○街六七、六九號房屋為擔保，設定一百八十萬元之本金
      最高限額抵押權予原告所指定之名義人蕭素真，並要求唐煥雲簽發以苗栗市信
      用合作社為付款人，票載發票日八十九年一月二十八日，面額六十萬元之支票
      乙紙與原告，原告於扣除二個月利息及代書費用後，實際僅交付四十八萬元予
      唐煥雲。嗣約定清償日屆至，被告父母無力償還，原告於八十九年一月二十六
      日乃要求被告母親黃瓊慧書立切結書展延至八十九年二月二十八日，並將前揭
      支票發票日改為八十九年二月二十八日。原告並委由劉世民按月向被告父母收
      取四萬八千元之利息。八十九年，被告父母交付票載發票日為九十年六月三十
      日，面額六十萬元之支票與原告。計至九十年八月二十八日止，原告共收取利
      息一百零七萬元之鉅。惟被告之父、母對前償還利息之事，卻隱瞞被告，僅稱
      欠原告六十萬元，且原告一再恐嚇威脅被告之父、母，被告甲○○於九十年八
      月下旬出面與原告協調，被告甲○○不知原告已收鉅額款項之情形，被告甲○
      ○仍委由原告向台新國際商業銀行股份有限公司借款三十萬元，扣除銀行手續
      費及保險費除交原告二十五萬元外，另交付原告要求之手續費及遲延利息二萬
      二千八百元，共交付原告二十七萬二千八百元，並另行簽發系爭二紙支票與原
      告。原告之債權已完全受償，被告自無給付之義務。
（二）被告父母於九十年四月起未給付利息，且前揭約定之清償日即將屆至，被告父
      母已無力籌足款項，於九十年五月二十六日晚上八時許，邀請訴外人黃美華、
      李文貴、賴小姐、劉世民，與原告協調要求暫緩清償，惟原告仍要求被告母親
      簽發二十萬元支票三張（票載發票日均於九十年八月三十日），及五個月利息
      十七萬元（其中三萬元已以現金支付原告，另十四萬元以支票給付，亦於九十
      年七月二十日兌現），足證原告向被告母親收取鉅額利息。
（三）被告簽發及背書轉讓系爭支票與原告，是為了要擔保黃瓊慧在結算後，如果還
      有欠款，我們同意清償欠款，並非承擔黃瓊慧之債務，是以清算後，如有借款
      即由被告代位清償之停止條件為約定。因為於交付支票時，原告與訴外人即原
      告之母黃瓊慧間的債權債務未經核算，被告主張已無欠款，被告傅嘉良背書轉
      系爭支票予原告，係保證核算後如有債務未清償，由被告清償。
（四）本件借款當初是黃瓊慧於八十八年十月二十七日向原告借款六十萬元，約定利
      息百分之三，每月付息一次，兩造約定本息平均攤還，實際上黃瓊慧只有拿到
      四十八萬多元，至九十年九月十一日止，被告已清償完畢，所以本件票據債務
      已不存在。
（五）被告乙○○對本件借款並不知情，其只是發票人。
（六）原告委託訴外人劉世民向被告父母按月收取之四萬八千元，其中三萬元為分期
      攤還款，一萬八千元為利息。系爭借款之借款人是黃瓊慧，其於八十八年十月
      二十八日向原告借款六十萬元，原告只給付黃瓊慧四十八萬元現金，約定利息
      是月息三分，先預扣半年的利息十萬八千元，其他一萬二千元是設定抵押權的
      費用。
（七）原告同意被告父母按月付利息，延期清償，於八十九年十一月三十日要求被告
      母親黃瓊慧立收據謂：「茲收本人委託丙○○先生代為調借週轉金新台幣陸拾
      萬元正，利息按月息百分之三計算，並同時交付支票一張以作為屆期清償之用
      。：：：」等詞。同時交付被告乙○○所簽發，以苗栗市信用合作社為付款人
      、票載發票日九十年六月三十日、面額六十萬元之支票一紙予原告，原告因而
      同意延展借款到期日為九十年六月三十日。原告除每月向被告父母收取四萬八
      千元外，訴外人黃美華亦曾代匯款項六萬九千元予原告，加上被告自台新銀行
      貸款給付之二十七萬二千八百元，合計原告已收受一百二十九萬七千八百元，
      顯然超過原告應得之本息。是被告父母早已還清借款，被告係於不知父母已償
      還之情況下，另簽發背書轉讓系爭支票，作為清償抵押借款之擔保，但在核對
      已清償之本息，早已理清，對原告已無任何債務之存在。
（八）被告之母黃瓊慧曾先後交付左列支票清償借款，並均已兌現：
    １乙○○所簽發，以苗栗市信用合作社為付款人，票號0000000號，發票
      日為八十九年十二月二十五日，面額十五萬元之支票一紙。
    ２乙○○所簽發，以苗栗市信用合作社為付款人，票號0000000號，發票
      日為九十年一月一日，面額十萬元之支票一紙。
    ３乙○○所簽發，以苗栗市信用合作社為付款人，票號0000000號，發票
      日為九十年七月二十日，面額十四萬元之支票一紙，此張支票係九十年五月二
      十六日與黃美華及李文貴一同前往交付。另交付現金三萬元。
（九）被告之母黃瓊慧向原告借款六十萬元，原告要預扣半年份之利息計十萬八千元
      ，另要求給付抵押權設定費及代書費一萬二千元，因此，貸款之初只交付四十
      八萬元予債務人。
（十）債務人黃瓊慧（下稱債務人）自九十年四月份起積欠原告利息及分期款，乃於
      九十年六月二十六日晚上八時三十分，邀請友人李文貴、黃美華及劉世民，一
      起至原告之代書事務所，進行再寬延還款期之議。由債務人簽發面額二十萬元
      之支票三張，面額十四萬元一張，計四張支票。其中面額二十萬元三張支票作
      為本金之擔保（因為已分期償還二十二期以上，其金額雙方尚未核算，因此再
      暫時開二十萬元之三張支票）。十四萬元及另先前已給付現金三萬元，計十七
      萬元作清償九十年三、四、五、六、七計五個月之利息與部分分期款（每月利
      息一萬千元，分期攤還款三萬元，五個月計為二十四萬元，故十七萬元尚有不
      足）。前開十四萬元之支票如期於九十年六月二十六日兌現，其餘面額二十萬
      元支票三張，原告堅持要求債務人之孩子背書，雖債務人再三懇求不要牽涉孩
      子，乃原告苦苦逼迫，並當天晚十二時至被告家要求劉世民持票要求被告背書
      ，至此，債務人向原告借貸被逼迫之事，方為被告等知曉。被告眼見父親重病
      在身，母親被迫走頭無路，乃與原告協議，首先要求原告，核算究竟債務人尚
      欠多少？核算出未清償部分，被告願意代為履行。但原告堅持被告先代還一部
      分，方進行核算。被告不得已，以被告名義辦理信用借款，結果向台新銀行借
      得三十萬元，扣除手續費等，尚有二十七萬八千元全部給付予原告。另外復應
      原告之要求簽發乙○○名義，面額二十萬元及十五萬元支票各一紙（下稱系爭
      支票）交付原告作為擔保，約定經核算未償還之債務時，由被告以保證人之身
      份代負履行之責。據此，被告與原告間之法律關係，均居於債務人與保證人之
      關係，被告乙○○簽發支票之目的，亦在作為保證票，除非原告證明債務人尚
      負有三十五萬元以上之債務，否則原告自不得提示請求給付。
（十一）被告甲○○交付系爭支票予原告，係約定經核算結果如黃瓊慧尚有借款及利
        息未償還時，被告甲○○願代負履行之責，因此所交付之系爭支票乃作為保
        證票而交付。茲已證明黃瓊慧對原告已無債務存在，被告甲○○自不負給付
        票款之義務。被告乙○○則依票據法第十三條但書之規定，主張原告取得系
        爭支票係出於惡意，據之拒絕給付票款。
（十二）按票據債務人不得以自已與發票人或執票人之前手所存抗辯之事由對抗執票
        人。但執票人取得票據出於惡意者，不在此限，票據法第十三條定有明文。
        又票據法第十四條所謂以惡意取得票據者，不得享有票據上之權利，係指從
        無權處分人之，受讓票據，於受讓當時有惡意之情形而言。如從有正當處分
        權人之手，受讓票據，係出於惡意時，亦僅生票據法第十三條但書所規定，
        票據債務人得以自己與發票人或執票人之前手間所存抗辯之事由，對抗執票
        人而已，尚不生執票人不得享有票據上權利之問題。最高法院著有六十七年
        度台上字第一八六二號判例意旨可供據引。被告甲○○為唐煥雲、黃瓊慧之
        長子，被告乙○○為其次媳。黃瓊慧向原告借貸六十萬元，經黃瓊慧陸續償
        還，被告甲○○在不知詳情下，感於父母遭到原告不擇手段逼債，不得已應
        原告之要求，經由原告向台新銀行辦理三十萬元之貸款，貸款中交付二十七
        萬二千八百元予原告清償黃瓊慧之借款，同時交付爭二紙支票與原告。原告
        取得系爭支票時，六十萬元之借款非但理清且已溢付，原告係惡意取得系爭
        票據，事理至明。依首揭法條及判例意旨，被告乙○○拒絕給付。
三、證據：提出借據一紙、劉世民出具之證明書一紙、收據一紙、抵押權設定契約書
    一份、切結書一份、支票五紙、黃瓊慧清償貸款詳表一件、本院民事執行處通知
    及臺灣桃園地方法院民事執行處通知影本各一件，並聲請訊問證人劉世民、黃瓊
    慧、黃美華、李文貴。
    理      由
一、原告起訴主張其執有被告乙○○所簽發，以苗栗市信用合作社為付款人，票載發
    票日均為九十年九月二十一日，票號分別為0000000號、0000000
    號，面額各為新台幣（下同）二十萬元、十五萬元，經由被告甲○○背書轉讓交
    付之支票二紙（下稱系爭二紙支票），詎於九十年九月二十五日提示，竟不獲支
    付，屢經催討，被告均置之不理，毫無清償之誠意，為此，依據票據之法律關係
    ，請求被告連帶給付票款三十五萬元，及自提示日即九十年九月二十五日起至清
    償日止，按年息百分之六計算之利息。被告甲○○則以系爭支票係其為擔保清償
    訴外人黃瓊慧積欠原告之借款債務而背書轉讓交付予原告，嗣經核算結果，訴外
    人黃瓊慧於八十八年十月二十八日雖向原告借款六十萬元，惟原告於扣除利息及
    手續費後，僅交付四十八萬元予黃瓊慧，且黃瓊慧均有按月清償本金三萬元及利
    息一萬八千元，加上訴外人黃美華亦曾代匯款項六萬九千元予原告，及被告甲○
    ○自台新銀行貸款給付之二十七萬二千八百元，合計原告已收受一百二十九萬七
    千八百元，顯然超過原告應得之本息，是黃瓊慧早已還清借款，被告甲○○係於
    不知債務已償還情況下，而交付系爭二紙支票予原告，被告自得拒絕給付票款等
    語資為抗辯；被告乙○○則以原告取得系爭支票時，六十萬元之借款非但理清且
    已溢付，原告係惡意取得系爭票據，依票據法第十三條、第十四條之規定，被告
    乙○○拒絕給付等語置辯。
二、查原告主張系爭二紙支票係被告乙○○所簽發，經由被告甲○○背書轉讓交付予
    原告，屆期提示未獲付款之事實，業據原告提出系爭二紙支票及退票理由單附卷
    可憑，復經被告自認系爭二紙支票係被告乙○○授權被告甲○○所簽發，再由被
    告甲○○背書轉讓交付予原告，系爭票款尚未給付等情，堪認原告此部分之主張
    為真實。惟兩造有爭執者為：(1)被告甲○○、乙○○與原告是否為授受系爭本票
    之直接前後手，被告甲○○、乙○○得否據以主張原因關係不存在之直接抗辯？
    (2)被告之抗辯有無理由？分述如下：
（一）就被告乙○○部分：
    １按在票據上簽名者，依票上所載文義負責；又票據上之簽名，得以蓋章代之，
      票據法第五條、第六條定有明文，查本件系爭二紙支票既係被告乙○○以其印
      章蓋用於支票上，復授權他人即被告甲○○得以其名義為發票行為，其發票行
      為之效力自及於被告乙○○本人，先予敘明。
    ２次按以惡意或重大過失取得票據者，不得享有票據上之權利，票據法第十四條
      第一項固有明文，然票據行為為不要因行為，即不以給付之原因為要素而得成
      立之行為，故執票人不負證明關於給付之原因之責任，如票據債務人主張執票
      人票據係出於惡意或重大過失時，則應由該債務人負舉證之責，又所謂以惡意
      或重大過失取得票據者，係指明知或可得而知轉讓票據之人，就該票據無權處
      分而仍予取得而言，最高法院五十二年台上字第一九八七號、六十四年台上字
      第一五四號判例可供參照。被告乙○○同意被告甲○○使用系爭二紙支票，已
      如前述，被告甲○○就系爭二紙支票即非無權處分之人，則被告乙○○辯稱原
      告係因被告甲○○為清償訴外人黃瓊慧積欠原告六十萬元借款中之三十五萬元
      而取得系爭二紙支票，但原告明知訴外人黃瓊慧非但已理清六十萬元借款，且
      已溢付，原告取得系爭二紙支票係出於惡意，而不得享有票據權利云云，顯與
      票據法第十四條第一項規定以惡意或重大過失取得票據之情形有間，則原告既
      係由有正當處分權人（即被告甲○○）之手受讓系爭二紙支票，據此，被告辯
      稱原告係惡意取得票據，不得享有票據上之權利云云，依照上開說明，即無可
      取。
    ３第按票據法第十四條所謂以惡意取得票據者，不得享有票據上之權利，係指從
      無權處分人之手，受讓票據，於受讓當時有惡意之情形而言，如從有正當處分
      權人之手，受讓票據，係出於惡意時，亦僅生票據法第十三條但書所規定，票
      據債務人得以自己與發票人或執票人之前手間所存人的抗辯之事由對抗執票人
      而已，尚不生執票人不得享有票據上權利之問題，最高法院六十七年台上字第
      一八六二號判例可資參照。查系爭二紙支票係由被告乙○○蓋章後交付予被告
      甲○○，授權被告甲○○簽發，再由被告甲○○於其上背書後交付原告作為清
      償訴外人黃瓊慧積欠原告三十五萬元借款之用，被告乙○○與原告並未接觸過
      等事實，業據證人黃瓊慧證述甚詳，並為兩造所是認，復有系爭二紙支票在卷
      可稽，自堪信為真實，是原告與發票人即被告乙○○並非授受系爭二紙支票之
      直接前後手，則依票據法第十三條「票據債務人不得以自己與執票人之前手間
      所存之抗辯事由對抗執票人」之規定，被告乙○○不得以其簽發系爭票交付予
      被告甲○○之原因關係，對抗原告，況本件被告乙○○復未主張及舉證證明其
      與被告甲○○間之原因關係有何人的抗辯為原告所明知，且本件被告乙○○係
      持他人（即被告甲○○）與執票人（即原告）間所存之抗辯事由對抗為執票人
      之原告，與票據法第十三條規定亦有未合，是被告此部分抗辯，自屬無據。
    ４綜上所述，被告乙○○之主張均無理由，原告主張對被告乙○○行使系爭支票
      之權利，尚無障礙事由存在。
（二）就被告甲○○部分：
    １按第三人與債權人訂立契約承擔債務人之債務，其債務於契約成立時，移轉於
      該第三人，民法第三百條定有明文。又債務人因其法律關係所得對抗債權人之
      事由，承擔人亦得以之對抗債權人，但不得以屬於債務人之債權為抵銷，亦為
      同法第三百零三條第一項所明定。查被告甲○○主張其與原告約定經核算結果
      如訴外人黃瓊慧尚有借款及利息未償還，其願代負履行之責，所以交付系爭二
      紙支票予原告，而原告固不否認被告甲○○交付其系爭二紙支票係為了清償黃
      瓊慧所積欠之三十五萬元借款，惟否認黃瓊慧積欠其之借款債務未經核算，殊
      不論兩造就被告甲○○承擔黃瓊慧對被告之債務，是否以黃瓊慧尚欠原告借款
      及利息為停止條件，被告甲○○與原告約定其願代負黃瓊慧履行對原告之清償
      借款責任，則其二人間上開約定即屬債權人與第三人間之債務承擔契約，依上
      開民法第三百條規定，黃瓊慧對原告所負之債務，於兩造債務承擔契約成立時
      ，即已移轉於被告甲○○，故依民法第三百零三條第一項規定，被告甲○○自
      得以黃瓊慧所得對抗原告之事由，以之對抗原告，先此敘明。
    ２按當事人主張有利於己之事實者，就其事實有舉證責任，民事訴訟法第二百七
      十七條定有明文。又原告於起訴原因已有相當之證明，而被告於抗辯事實並無
      確實證明方法，僅空言爭執者，當然認定其抗辯之事實非真正，而應為被告不
      利之認定，又原告對於自己主張之事實已盡證明之責後，被告對其主張，如抗
      辯其不實，並提出反對之主張者，則被告對其反對之主張，亦應負證明之責，
      此為舉證責任分擔之原則，有最高法院十七年上字第九一七○號、十八年上字
      第一六七九號、同年上字第二八五五號判例意旨可資參照。
    ３次按票據行為，為不要因行為，執票人不負證明關於取得票據原因之責任，票
      據債務人如主張其與執票人間並無票據行為之原因關係存在，自應由該債務人
      就票據原關係不存在之事實，負舉證之責，最高法院六十年度台上字第三七五
      四號判例意旨可參。查本件原告系本於票據關係請求被告甲○○給付票款，且
      被告甲○○亦不否認系爭二紙支票係由其背書交付予原告，是被告甲○○既係
      以該票款所欲清償之借款債務，業經訴外人黃瓊慧清償完畢為抗辯，揆諸前換
      條文、判例說明，被告甲○○均應就其有利於己之事實，負舉證責任。
    ４被告甲○○主張黃瓊慧於八十八年十月三十日向原告所借六十萬元，黃瓊慧自
      八十九年一月二十五日起至九十年七月二十日止，除於每月給付一萬八千元利
      息、三萬元本金予原告外，訴外人黃美華亦曾代匯款項六萬九千元予原告，及
      被告甲○○於九十年九月十一日自台新銀行貸款給付之二十七萬二千八百元，
      合計原告已收受一百二十九萬七千八百元，顯然超過原告應得之本息，是黃瓊
      慧早已還清借款，被告甲○○自得拒絕給付票款云云，固據其提出清償貸款詳
      表、劉世民所出具之證明書、八十九年十一月三十日之收據為證，並聲請訊問
      證人黃瓊慧、劉世民、李文貴、黃美華，惟為原告所否認。是本件應審究者為
      ：黃瓊慧是否已清償借款完畢？
    ５查被告於九十年十一月十二日提出之異議狀記載：「債務人（即被告）之父唐
      煥雲於八十七年九月間因腹主動脈瘤破裂手術後甫出院，遭人倒會八十六萬元
      ，經友人介紹向債權人（即原告）借款六十萬元，：：：，債權人扣二個月利
      息及代書費，實際僅拿四十八萬元。嗣債權人向債務人之父、母每月拿四萬八
      千元之利息，至今總共收取利息達一百零萬元之鉅」；復於九十年十二月十二
      日所呈之準備狀記載：「：：：。嗣後原告委任劉世民每月向被告父、母奴萬
      四萬八千元之利息，至九十年八月二十八日止，共收取一百零七萬元之鉅」；
      被告於九十年一八日所呈清償貸款詳表記載略謂：「八十八年十月二十七日借
      款當天扣二個月利息及代書費共十二萬一千元，八十九年一月二十五日至八十
      九年四月二十七日，每月付四萬八千元，八十九年五月二十八日付五萬三千元
      ，八十六年六月至八十九年八月，每月付四萬八千元，八十九年九月二十七日
      付三萬元，八十九年十月二十八日付四萬八千元，八十九年十月付九萬六千元
      、八十九年十二月二十八日付四萬八千元，九十年一月二十二日付四萬五千元
      ，九十年二月及三月付三萬九千元，九十年七月二十日十七萬元，九十年九月
      十一日被告付二十七萬二千七百八十元予原告，其中八十九年一月二十五日至
      八十九年十二月二十八日之款項係交由劉世民經手交付原告，九十年一、二月
      之款項係原告親自收取，九十年三月及七月之款項係由黃美華代繳，合計一百
      二十九萬七千八百元」，嗣又遞狀改稱：「原告並委由劉世民按月向被告父母
      親收取四萬千元，其中三萬元為分期攤款，一萬八千元為利息」、「另又由訴
      外人黃美華代匯款項六萬九千元，及被告自台新銀行貸款給付二十七萬二千八
      百元共計一百二十九萬七千八百元」，被告就借款時所約定之利息究為四萬八
      千元或一萬八千元，已付金額究為一百零八萬元或一百零七萬元或一百二十九
      年七千八百元，每月所付四萬八千元究為利息或其中一萬八千元為利息，其餘
      三萬元為本金，劉世民代原告收取利息之期間究為八十九年一月二十五日起至
      九十年八月二十八日止或八十九年一月二十五日起至八十十二月二十八日等情
      節，前後供述不一，已難信為真實。
    ６次就被告所提劉世民出具之證明書記載：「立證明書人（即劉世民）自民國八
      十九年元月間受丙○○（即原告）先生之託，按月每月二十五日或二十六日向
      唐煥雲夫婦收取利息新台幣肆萬捌仟元整，至民國九十年八月二十八日止，共
      收取壹佰零柒萬正（如逾期一日收加取壹仟元整）」，而證人劉世民於九十年
      十二月二十五日言詞辯論期日證稱：「約自去年一月起，原告曾經託我向被告
      『甲○○』取款，金額不定，持續至今年三、四月止。（問：你收到錢後，都
      如何處理？）都交給原告。（問：為何原告託你代收款項？）因為我本身在苗
      栗工作，原告因工作繁忙，所以都託我去取款，因為當初本件借款是我介紹被
      告甲○○的母親向原告借錢的，我本身也有向原告借錢。（問：要向被告甲○
      ○取款前，原告有無通知被告？）我不清楚，原告叫我去拿，我就去拿。（問
      ：是否確實為當庭之原告託你代為向被告取款？）是的。（問：既是被告的母
      親向原告借款，為何向被告甲○○取款？）這我不清楚，我只是受託收錢。（
      問：前後共收取多少錢？）我沒有統計，每次金額不定，有時四萬多，有時一
      萬多。：：：（問：究竟是向何人收錢？）被告的母親，但有時被告的母親不
      在，會託被告甲○○給我錢」等語，核其證詞，不僅為原告所否認，且與其出
      具之證明書內容相左，復經被告甲○○辯稱劉世民並未向其收錢等語在卷，亦
      與其於九十一年七月十一日言詞辯論期日證稱：「（問：是否有代替原告向唐
      煥雲夫妻收錢？）沒有。（問：是否知道黃瓊慧與原告的借貸關係？）是我介
      紹黃瓊慧向原告借錢的，那是（時）我也在場。（問：八十九年二月至十二月
      黃瓊慧是否有透過你交錢給原告？）沒有此事。（問：提示收據，是否你所寫
      的？）是我寫的，這張收據是因為其他債主向唐煥雲討錢，唐煥雲要我寫此收
      據給他的債主看的，請他的債主不要再向他要錢，但實際上他並無倘還這筆錢
      。（問：提示證明書，是否你簽的？）證明書是我簽的無誤，但右半邊是唐煥
      雲夫妻要求我簽的，他們希望原告不要再向他們催討債務，我看他們二人可憐
      ，沒有看清楚，就心軟簽了，另我有替劉代書向唐煥雲夫妻每月收一萬八千元
      到二萬元利息錢，但劉代書不是原告，是另一位劉代書，而左半邊證明書是因
      為上次出庭時，誤認原告是我剛才說的那位劉代書，開完庭後回想，才想起不
      是同一人，所以我才出此證明。（問：原告與黃瓊慧間的借款，除了你在場那
      次之外，其他的你清楚嗎？）黃瓊慧無法如期繳納利息，要請求延展期日繳息
      ，我就與黃瓊慧及另二位女子、一位男子到原告處洽談如何還錢，但我不清楚
      他們有無談到換票的事。」等語前後矛盾，是證人劉世民之證言，不足採信，
      尚難據為有利於被告甲○○之認定。
    ７又證人黃瓊慧證稱：「八十八年十月二十七日是劉世民帶我去找丙○○（即原
      告）借錢，我跟丙○○借款六十萬元，約定二個月後清償。我實拿四十八萬元
      ，利息約定為月息三分。原告說是扣除六個月的利息及手續費，所以只拿給我
      四十八萬元，我先生開具六十萬元之支票一張、簽發一張一百八十萬元的本票
      及將房子設定抵押權給丙○○。八十八年十二月二十八日因為清償期到了，丙
      ○○要我拿印章去延票。我延了一年的票期，我在八十九年一月二十五日付給
      劉世民四萬八千元的利息及本金。（問：既然原告已預扣六個月的利息，為何
      八十九年一月二十五日以付給四萬八千元的利息？）因為劉世民來跟我要。我
      就給了。這次有簽收據，但之後就沒有給收據了。原告說若未按期繳納，逾期
      一天要罰一千元，我自八十九年一月至八十九年十二月每月均付四萬八千元，
      其中八十九年五月有遲延五天，所以多繳了五千元，八十九年九月二十七日我
      只付了三萬元，欠他一萬八千元，後來我真的付不出來，八十九年十一月時，
      我也付不出本息，劉世民建議我再跟原告借十萬元，故十一月時，我拿乙○○
      所簽發面額十五萬元的支票一紙給原告，原告說借十萬元，要先預扣一個月的
      利息一萬七千元，並扣除九月份未還的利息一萬八千元、十一月的本利四萬八
      千元，又八十九年十一月我逾期十一天，所以多扣一萬三千元，我實拿四千元
      ，後來，八十九年十二月我也付了四萬八千元的本利，九十年一月我付了四萬
      五千元及一枚金戒指給丙○○當利息，九十年二月二十五至二十八日之間我付
      二萬五千元給原告，又付一萬四千元給原告，後來我沒錢給原告，我要求原告
      改付三萬九千，三月我先後付了二萬四千元、黃美華幫我匯了一萬元給原告，
      我在四月十三日託黃美華幫匯五千元給原告。四月至八月我付不出利息。八十
      九年十二月曾交付予原告由乙○○所簽發之支票到期日是九十年六月三十日，
      面額六十萬元之票向原告延期。因上開乙○○所簽發之支票快到期了，我在六
      月二十六日時和李文貴、黃美華、劉世民及賴小姐約在丙○○的事務所碰面，
      原告要求我換票，我拿乙○○所簽發面額二十萬之支票三張及十四萬元支票一
      張給原告。該十四萬元是原告要我付四月至八月的利息，我問原告為何要我簽
      六十萬元的支票，因我每月都有償還本金及利息，原告說這樣他比較方便。兩
      六十萬元的票在九十年八月到期，六月二十六日晚上十二時許，原告要求甲○
      ○背書，所以我拿之前乙○○所簽發的支票給甲○○背書，我才告訴甲○○我
      欠錢的事實，甲○○要我帶他去找原告。（問：為何甲○○在八月三十一日會
      拿面額三十五萬元的支票背書轉讓給原告？）因為在八月中旬時我帶甲○○到
      原告的事務所去瞭解如何向原告借款，八月中旬至八月二十三日之間，原告和
      甲○○都在討論借款的事情，因為甲○○不知道我有陸續還款，所以聽從原告
      的建議，用薪資辦理信用貸款貸了三十萬元，甲○○拿了二十五萬元給原告。
      之後甲○○背書轉讓系爭兩張支票給原告，以這兩張票保證結算後我如果還有
      欠原告錢，就由甲○○付清。（問：每個月所付四萬八千元由何人收取？）都
      是劉世民來收。九十年一月搬家後才改由原告收取。」等語，亦與被告甲○○
      之主張互有出入，況證人黃瓊慧為系爭借款之借款人，且為被告甲○○母親，
      所為證言難免偏頗，自無法據為有利於被告之認定。準此，原告否認每月向黃
      瓊慧收取四萬八千元，而被告又無法舉證證明其每月給付四萬八千元予原告，
      則被告甲○○主張黃瓊慧已清償借款完畢等語，即不足採。
三、綜上所述，被告之抗辯均無可取。按在票據上簽名者，依票上所載文義負責；發
    票人應照支票文義擔保支票之支付；執票人向支票債務人行使追索權時，得請求
    自為付款提示日起之利息，如無約定利率者，依年利六釐計算；發票人、背書人
    及其他票據債務人，對於執票人連帶負責，票據法第五條第一項、第一百二十六
    條、第一百四十四條、第一百三十三條、第九十六條第一項分別定有明文。被告
    乙○○、甲○○分別為系爭支票之發票人、背書人，原告自有權請求被告二人連
    帶給付票款。從而，原告依票據法行使追索權，請求被告乙○○、甲○○連帶給
    付票款三十五萬元，及自付款提示日即九十年九月二十一日起至清償日止，按年
    息百分之六計算之利息，洵屬正當，應予准許。
四、本件事證已臻明確，兩造其餘防禦攻擊方法，核與判決結果並無影響，茲不再一
    一論述，併此敘明。
五、本件係命清償票據上債務之判決，應依職權宣告假執行。惟被告陳明願供擔保免
    為假執行，核無不合，爰酌定相當金額准許之。
六、據上論結，原告之訴為有理由，依民事訴訟法第四百三十六條第二項、第三百八
    十九條第一項第四款、第三百九十二條、第八十五條第二項，判決如主文。
中　　　華　　　民　　　國　　九十一　　年　　　十一　　月　　二十一　　日
                                  臺灣苗栗地方法院苗栗簡易庭
~B法　　　官　陳慧萍
右為正本係照原本作成。
如對本判決上訴，須於判決送達後廿日內向本院提出上訴（須按他造當事人之人數附繕本）。
~B書　記　官　張文玲
中　　　華　　　民　　　國　　九十一　　年　　　十一　　月　　二十一　　日
